臺灣高等法院臺中分院刑事判決　　　　　　 民國九十年度上訴字第一八六五號
　　　上　訴　人
　　　即　被　告　丙○○
　　　選任辯護人　黃文崇
右上訴人因業務侵占等案件，不服臺灣臺中地方法院中華民國九十年九月十二日第一
審判決（民國八十九年度訴字第二六○八號，起訴案號：臺灣臺中地方法院檢察署民
國八十九年度偵字第三六六八號），提起上訴，本院判決如左：
      主　文
上訴駁回。
      事　實
一、丙○○於民國（下同）八十七年三月中旬起受乙○○之僱用，於臺中縣太平市○
    ○路○段八十二之二號乙○○所經營之嬰兒寶適育精品店擔任售貨員之工作，負
    責店內嬰兒用品之銷售及收取貨款之工作，竟基於意圖為自己不法所有之概括犯
    意，自八十七年四月十四日起至八十九年二月六日止，利用其銷售貨品後向顧客
    收取貨款之機會，將其收取持有之部份貨款侵占入己。為免侵占貨款之情事為乙
    ○○發現，亦基於概括之犯意，均將其當日所經手銷售而侵占貨款之資料，自電
    腦資料內之銷貨日報表上刪除，變造乙○○所有之電腦硬碟上之電磁紀錄，以為
    掩飾，足以生損害於乙○○對於貨品銷售管理之正確性。嗣於八十九年二月七日
    ，適有顧客江春慧欲退還前一日向丙○○購買之亞培新生代-心美力奶粉二罐，
    由店內員工吳秋萍處理時，方發覺電腦資料內竟無前一日銷售該二罐奶粉之資料
    ，而顧客指認係向丙○○購買，經該店員通知乙○○，清查電腦資料之後，始知
    被丙○○侵占共新臺幣（下同）一百七十八萬六千三百五十九元（如附表所示）
    。
二、案經乙○○訴由臺中縣警察局霧峰分局移送臺灣臺中地方法院檢察署檢察官偵查
    起訴。
      理　由
一、訊據上訴人即被告（下稱被告）劉昭如固坦承八十九年二月六日有銷售二罐奶粉
    之事實，然堅決否認將電腦內之銷售資料刪除而侵占該筆貨款，辯稱：伊從未侵
    占任何款項，而伊無店內刪除電腦資料之密碼，無從刪除資料。八十八年十二月
    一日，伊休息無上班，惟告訴人提出之侵占明細表內當日則有刪除檔案行為。又
    伊於八十七年八月六日在臺灣土地銀行太平分行匯款之入戶電匯申請書，其上交
    匯時間為十一時三十三分，與告訴人所提八十七年八月六日出貨記錄表相互比較
    ，時間僅相差一分鐘，故開機刪除電腦資料並非伊所為。伊上銀行匯款時間之八
    十八年一月六日、八十八年二月六日、八十八年三月十日、八十七年九月十日、
    八十七年六月九日均是上銀行辦理入戶電匯，有申請書五張可稽，且伊於八十七
    年七月二十四日、八十七年九月二十六日、八十七年十二月八日、八十八年一月
    十三日、八十八年七月八日、八十八年八月十日、八十八年九月十二日俱有購物
    刷卡，有信用卡消費明細表可稽，但電腦均有伊使用紀錄，可見電腦料應係他人
    所為等語。
二、然查上開犯罪事實，已據告訴人乙○○迭於警、偵訊中、原審及本院審理時指訴
    甚詳，並有告訴人所提出之銷貨日報表及出貨紀錄表與電腦列印資料、侵占貨款
    明細資料等可稽。被告雖辯稱未刪改電腦資料及侵占貨款，惟被告坦承於八十九
    年二月六日確有銷售二罐亞培新生代-心美力奶粉之事實，是電腦資料內即應有
    該二罐奶粉之銷售紀錄，但第二天顧客前來退貨時，電腦資料內並無該項銷售紀
    錄，已被刪除，而八十九年二月六日被告出售上開奶粉之時（十四時十二分十四
    秒）及上開銷售紀錄被刪除之時（十五時十四分五十六秒），告訴人並未至店內
    而返回娘家，是該二罐奶粉之銷售紀錄非由告訴人刪除，且告訴人及其配偶林振
    森既為老闆，渠等不可能將資料刪除而嫁禍於員工。而當天店內雖尚有一位店員
    吳秋萍，然吳秋萍非與被告同一櫃檯，不可能於被告銷售貨品之際，立即知悉被
    告銷售何項貨品而將電腦資料消除更改。另查欲刪除電腦資料者，固須有刪除之
    密碼方可刪除，而除老闆即告訴人及其配偶之外，店內之員工均無刪除之密碼，
    惟告訴人及證人即該店之員工陳怡芬均稱該店內電腦，若無密碼輸入，則電腦只
    會出現半螢幕而不會出現全螢幕，然證人陳怡芬、吳秋萍均證稱曾看過被告觀看
    電腦出現全螢幕之畫面，此表示被告知悉刪除之密碼並輸入之後方會出現全螢幕
    ，是被告應係利用告訴人輸入密碼之機會偷窺密碼而後利用機會將密碼輸入更改
    電腦資料，是八十九年二月六日銷售上開二罐奶粉之電腦紀錄，應係被告所刪除
    更改，足堪認定。再依告訴人所提出之電腦列印資料，發現若被告未上班之日電
    腦資料均無修改之紀錄，而有修改之時被告皆有上班，依此，足可認定自八十七
    年四月十四日起有銷售貨品收取貨款而被消除資料之部分，確均係被告所為，此
    由上開電腦資料被刪除更改之情形被發現之後，被告答應賠償告訴人之損失，而
    簽發八十萬元之本票交付告訴人可以證明，否則被告殊無必要簽發交付該本票，
    被告雖辯稱係受告訴人及其配偶之脅迫不得已而簽發本票交付，然此部分已經檢
    察官查明告訴人及其配偶並無使用非法之手段令被告交付本票作為賠償（詳見本
    院檢察署八十九年度議字第一一七一號處分書），此部分被告之辯解自非可採。
    復查告訴人於原審所提出手繕之「被告侵占之貨款明細」中，並未列有八十八年
    十二月一日之明細，至於告訴人於九十年十一月九日所提出之「被告逐日侵占之
    金額明細」中有關八十八年十二月一日之記載，則係告訴人於將手繕資料轉化為
    電腦表格之過程中誤繕所致。再有關被告前往銀行匯款之時間，係被告利用上班
    時間蹺班或公出所為，該銀行與告訴人店面之距離僅一條馬路之隔，尤難執之為
    有利於被告之事證，此並有被告所開立之發票影本五紙在卷可憑。又查被告所提
    出購物刷卡之資料，率多為中友加油站及宜欣加油站之刷卡紀錄，僅有交易日期
    ，並無確實時間之記載，此二加油站均位於告訴人店面附近，被告係利用非上班
    時間所刷用，並非不可能，亦可能係被告利用公出時間加油時所支付。其他則為
    統一產物保險股份有限公司之保險費，亦無確實時間之記載。又八十七年九月二
    十六日家福股份有限公司（即家樂福）之購物紀錄，亦有可能係於下班後方至家
    樂福消費購物。另有被告於八十七年九月二十六日、八十七年十二月八日、八十
    八年一月十三日、八十八年八月十日及八十八年九月十二日所開立之發票足以佐
    證，足見上揭時日被告確實有上班，被告所舉上開事證亦均不得為有利於被告之
    認定。再查告訴人店內雖有三部在賣場，一部在門口，另一部在辦公室，然於賣
    場電腦發生故障時，門口或辦公室之電腦均會搬至賣場使用，是電腦上之出貨紀
    錄表所顯示之收銀臺編號並不能表徵其所放置之區域究為賣場、門口或辦公室。
    況告訴人店內之辦公室，並未禁止員工出入，是被告趁告訴人不在店內時潛入告
    訴人辦公室去刪除電腦資料，亦非絕無可能，是被告以出貨紀錄上顯示之收銀編
    號有五種之多即暗指可能係告訴人夫婦自行刪改電腦資料，應無可採，蓋店內所
    有財物均為告訴人所有，告訴人若需用錢，直接取用即可，實無刪改電腦資料之
    必要。末查告訴人店內電腦線路經過鐵架，因電壓不穩，電突波造成電腦之網路
    卡爆掉，硬碟燒掉，有部分資料損壞，如遇雷擊，亦有可能造成等情，已經證人
    即長期維修電腦之工程師陳慶壽到庭結證明確，從而臺灣電力股份有限公司臺中
    區營業處函及交通部中央氣象局函所稱：「九十年九月間納莉颱風期間，在太平
    市地區並無雷雨、停電及電腦設備燒損之紀錄」，亦無法為有利於被告之認定，
    附此敘明。綜上所述，本件事證明確，被告之犯行堪以認定，應予依法論科。
三、核被告所為，係犯刑法第三百三十六條第二項之業務上侵占罪及第二百十條、第
    二百二十條第二項之變造準私文書罪，其變造乙○○所有之電腦之電磁紀錄，自
    足以生損害於乙○○就商品銷售業務管理之正確性。其先後多次侵占對於業務上
    所持有之物及多次變造準私文書之犯行，各該時間緊接並觸犯構成相同之罪名，
    顯係基於概括犯意所為，各為連續犯，均應加重其刑。而所犯上開各罪間，有方
    法與結果之牽連犯關係，應從較重之業務上侵占罪處斷。原審適用刑法第五十六
    條、第三百三十六條第二項、第二百十條、第二百二十條第一項、第五十五條，
    罰金罰鍰提高標準條例第一條前段之規定，審酌被告犯罪之動機、目的、手段、
    所生之危害及其品行、智識程度與犯罪後之態等一切情狀，量處被告有期徒刑
    壹年陸月，其認事、用法及量刑，並無不當，被告上訴否認犯罪，指摘原判決不
    當，為無理由，應予駁回。
四、 據上論斷，應依刑事訴訟法第三百六十八條，判決如主文。
本案經檢察官甲○○到庭執行職務。
中      華      民      國　  九十一     年      三       月   二十六   日
                                   臺灣高等法院臺中分院刑事第九庭
                                       　審判長法  官　陳  筱  珮
                                             　法　官　趙  春  碧
                                             　法　官　吳　重　政
右正本證明與原本無異。
不得上訴。
                                               書記官　林　育　德
中      華      民      國　  九十一     年      三       月   二十八   日
附錄：
刑法第三百三十六條第二項：
對於業務上所持有之物，犯前條第一項之罪者，處六月以上五年以下有期徒刑，得併
科三千元以下罰金。
                                                              　　　　　Ｆ
附表：
